臺灣高等法院民事判決　　　　　　　　　　　　　　　九十三年度家上字第二三號
　　上　訴　人　甲○○
　　訴訟代理人　溫瑞鳳律師
　　複　代理人　羅　行律師
　　　　　　　　劉灼熙律師
　　被　上訴人　乙○○
　　訴訟代理人　朱昭勳律師　兼送達代收人
當事人間離婚事件，上訴人對於中華民國九十二年十一月十八日臺灣新竹地方法院九
十二年度婚字第二八六號第一審判決提起上訴，經本院於九十三年五月十一日言詞辯
論終結，判決如下：
    主      文
上訴駁回。
第二審訴訟費用由上訴人負擔。
    事實及理由
一、本件上訴人主張：兩造雖於八十八年五月九日結婚，惟自新婚起，被上訴人每每
    以為考取證照、假日欲好好休息或看電視至十二點，而隔日須上班之方式，有意
    無意拒絕行房。被上訴人明知自身有性生活排斥之心理障礙，卻於婚前刻意隱暪
    ，不願坦承相告尋求解決，嗣婚後復一直以言詞及行為推託，甚至向上訴人親友
    所述拒絕行房之理由，前後不一，並編織各種理由誣蔑詆毀上訴人，故被上訴人
    顯有居心不良，失其夫妻誠摯互信之處。又被上訴人聲稱有懷孕，且以片斷的對
    話錄音帶，意圖製造被上訴人有履行夫妻義務之情事，完全係在捏造事實，至於
    被上訴人對訴外人黃佳琪提起損害賠償事件，亦係被上訴人為製造訴外人黃佳琪
    與上訴人有不正常男女關係之假象，企圖誤導法院。另上訴人母親攜上訴人兄長
    之子女前來上訴人住所遊玩並暫住時，被上訴人亦有以言語辱罵之舉，使上訴人
    父母從此不敢前來過夜居住，只因怕引起被上訴人之震怒而與上訴人產生爭執，
    且兩造自結婚以來，被上訴人於家中經常只要一聽到外面汽車引擎聲音立即出外
    查看，甚至就寢後亦然，其種種怪異之舉動實令上訴人感到十分痛苦。況兩造結
    婚後，上訴人所有金錢及有價證券之存摺及印章，都遭被上訴人強行拿走，且完
    全不讓上訴人知曉金錢之流向，甚至每日都強行檢查上訴人皮包，一有短少立即
    追問每筆金錢之花費與流向，每當上訴人向被上訴人要求了解資產動態，以規劃
    家庭經濟，被上訴人竟以上訴人名下無財產，毋需知道等語回應。當上訴人隱忍
    多年無性生活後，向被上訴人提議離婚，及按法律規定共同平分婚後所取得之財
    產時，被上訴人竟謊稱都有正常的性生活，甚至提出要求上訴人給付新台幣（下
    同）三千萬元為其同意離婚之無理要求，嗣委由其訴訟代理人與上訴人聯絡商談
    離婚協議時，又提出每認識一年上訴人需給付被上訴人一百萬元之要求，被上訴
    人亦曾向上訴人說要離婚可以，但為何選在現股價偏低之時，如係在股價較高之
    時提出離婚要求，被上訴人就可接受，因此，被上訴人根本無心維持婚姻，只想
    透過本件婚姻敲詐上訴人而已。綜上所述，被上訴人不願與上訴人發生性關係，
    致上訴人受有莫大之精神痛苦，數年以來，兩造已形同陌路，並已分房而睡，故
    兩造婚姻顯已有難以維持婚姻之重大事由，爰依民法第一千零五十二條第二項之
    規定，請求准上訴人與被上訴人離婚之判決（上開請求，原審為上訴人敗訴之判
    決）。並於本院上訴聲明：(一)原判決廢棄。(二)准上訴人與被上訴人離婚。
二、被上訴人則以：在九十二年二月以前，兩造間之性關係正常，每月均有正常行房
    。又九十二年二月間，兩造行房時，上訴人甚至有在被上訴人體內射精，嗣為此
    一度相當懊惱，並要求被上訴人倘有懷孕要將小孩拿掉，他不要這個小孩。同年
    二月十一日，上訴人親筆寫信給被上訴人，坦承第三者黃佳琪之存在，亦自稱選
    擇權在其手上，因上訴人還愛被上訴人，所以不想傷害被上訴人，更甚至在信中
    留下黃佳琪之手機電話，建議被上訴人打電話給黃佳琪或相約出去談一談，同年
    三月以後，上訴人即行蹤詭異，早出晚歸，並無預警地與被上訴人分房而睡，而
    雙方自斯時起無任何性關係。同年五月，被上訴人無意間發現多張上訴人與訴外
    人黃佳琪裸身相擁之照片，顯見二人不只有肌膚之親，且已逾越一般男女同事關
    係，上訴人因有婚外情，才胡編事由提起本件離婚之訴，又被上訴人否認曾向上
    訴人要求三千萬元，辦理離婚。再者，於同年二月以前，兩造經常一同出遊逛街
    ，也曾一同出席上訴人之弟劉惟仁之婚宴，相處十分融洽，互動亦屬良好。夫妻
    關係包括心靈及性關係之契合，對於上訴人以無性關係為離婚之唯一訴求，亦有
    未洽之處。綜上，上訴人依民法第一千零五十二條第二項訴請離婚，顯無理由等
    語，資為抗辯。並於本院答辯聲明：駁回對造之上訴。
三、查上訴人主張兩造於八十八年五月九日結婚，現婚姻仍存續中，業據上訴人提出
    堪信為真實。是本件所應審究者，厥為：上訴人以兩造間顯已有難以維持婚姻之
    重大事由，請求離婚有無理由？茲分項詳析如后：
  (一)按「有前項（第一項）以外之重大事由，難以維持婚姻者，夫妻之一方得請求離
    婚，但其事由應由夫妻之一方負責者，僅他方得請求離婚」，民法第一千零五十
    二條固定有明文。且民法親屬編於民國七十四年修正後，於第一千零五十二條增
    夫妻之一方得請求離婚」，其目的在使夫妻請求裁判離婚之事由較富彈性。是夫
    妻間發生之情事，苟足以使婚姻難以維持，即無不准許依該條第二項訴請離婚之
    理，不因當事人併據同一事實主張有該條第一項離婚原因而有不同（最高法院八
    十六度第二次民事庭會議決議、最高法院八十七年台上字第一○四八號判決意旨
    參照）。至於是否有難以維持婚姻之重大事由，判斷標準為婚姻是否已生破綻而
    無回復之希望，此不可由上訴人已喪失維持婚姻意欲之主觀面加以認定，而應依
    客觀的標準，即難以維持婚姻之事實，是否已達於倘處於同一境況，任何人均將
    喪失維持婚姻希望之程度以決之（最高法院八十七年台上字一三○四號判決意旨
    參照）。又我國民法第一千零五十二條第二項但書「但其事由應由夫妻之一方負
    責者，僅他方得請求離婚。」之規定，係限制「主要有責配偶」之離婚請求權，
    則主要有責者自應不得提請離婚之訴。申言之，夫妻雙方均為有責時，責任較輕
    之一方得向責任較重之他方請求離婚，反之則否，即令雙方之有責程度相同者，
    雙方亦均得請求離婚，合先敘明。
  (二)經查，上訴人主張被上訴人不願與其發生性關係，有難以維持婚姻之情乙節，已
    為被上訴人所否認，被上訴人且提出上訴人與黃佳琪裸身相擁之光碟照片數紙證
    明上訴人有結交女友，並發生外遇等語置辯。而上訴人雖又提出其寫給被上訴人
    之電腦打字內容及兩造無性生活之信函十紙影本為證（見原審卷第一○八頁），
    並舉證人即上訴人大嫂游鳳絲在原審證稱：「九十二年某一星期六，婆婆告訴我
    被告（即被上訴人）要鬧自殺，說兩造大吵一架，後來我就出來協調兩造婚姻的
    事情。我有問被告為何不行房，被告本來不願回答，不過後來還是說有但次數很
    少等語回應。當我再問她是否為個位數時，被告也說是」等語（見原審卷第一七
    六至一七七頁筆錄）。另證人即上訴人大姐陳意芬在原審證稱：「我沒有調解兩
    造婚姻之事，我去兩造家中，是帶小孩去玩，我去他們家裡，可以使兩造與我小
    孩同玩，並因此有較多互動。九十二年時，我弟弟告訴我兩造結婚後都沒有行房
    ，並說他每次要接近被告（即被上訴人），被告就很抗拒的態度。我亦有問原告
    （即上訴人）說為何這四年多都沒有說，原告以是他自己選的之語回應」等語（
    見同上卷第一七八頁筆錄）、又證人即上訴人之母陳謝金蕙、父陳昭富在原審證
    稱：「九十一年年底，我問我兒子為何結婚到現在都還沒有小孩，他告訴我說結
    婚到現在都沒有為性行為，因被告（即被上訴人）不願意。後來他懷孕也沒有告
    訴我，是後來被告母親拿錄音帶給我聽才知道。」等語為證（見同上卷第二四五
    頁筆錄）。然彼四人所謂兩造未行房之證言，均聽聞於上訴人之陳述，此傳聞證
    言，自難取信。又上訴人所提出之信函既係上訴人所寫，其自言「無性生活」尚
    乏佐證，亦無可取。且依陳謝金蕙、陳昭富二人所證述：「九十一年年底，原告
    （即上訴人）告訴我們兩造沒有為性行為的事後，並沒有向被告（即被上訴人）
    溝通。兩造要離婚前，二人雖然有點隔閡，但還是很快樂，並沒有吵架，也都有
    跟我們兩人一起出遊吃飯，直至九十二年四月至六月底間拿光碟及錄音帶給我們
    看，被告母親才有提及離婚之事。而原告也有說九十二年四月間，被告有取得原
    告精子，並把精子往陰道塞之事。」等情（見同上卷第二四五至二四六頁筆錄）
    ，參以原審九十二年七月三十日審理中，上訴人自承有在被上訴人身體旁邊射精
    之舉等語以觀，顯見在上訴人與黃佳琪合拍親暱之光碟曝光前，兩造婚姻並無不
    能維持之情，尚且仍有夫妻間肢體親密之舉，倘若兩造婚姻早已出現破綻而無回
    復之望，衡情上訴人自不會在被上訴人身體旁邊作出射精之舉動，故上訴人主張
    被上訴人有不願配合性事之舉，顯不足採。況兩造迄九十一年底，經常與親人出
    遊吃飯；並共同參加各項音響展、婚宴、用餐，除如前二證人陳謝金蕙所證外，
    並有被上訴人所提出之光碟數片、名片、發票等在卷可稽（見同上卷第六十至一
    ○○、一五五至一六四頁及外放證物），顯見兩造猶相處良好，尚難謂其婚姻已
    無法維持。
　(三)被上訴人於九十二年五月間，在上訴人之PDA，開啟檔案後，發現多張上訴人之
  　公司主管經理黃佳琪小姐與上訴人裸體相擁、親吻之照片，或為黃佳琪個人裸身
    露出乳房躺於床上，或為上訴人由後方擁抱黃佳琪並撫摸其乳房部分（見本院卷
    第五十至五九頁）。因此，被上訴人認上訴人與黃佳琪已有超友誼關係，而心生
    不快。況且九十二年二月十一日上訴人親筆寫信（見同上卷第四九頁）給被上訴
    人，信中坦承有第三者黃小姐之存在，上訴人自稱選擇權在其手上，且建議被上
    訴人能與第三者黃小姐談一談，信中並留下黃小姐手機電話。上開電腦書信第三
    頁，上訴人稱「我已經找到填補我心靈空虛的出口」，顯然上訴人已承認因心靈
    上之問題而追逐婚外情。此外，第四頁又稱「妳付出這麼的多，犧牲這麼大，只
    為討妳老公的歡心，我又何嘗忍心去傷害妳，更何況妳又沒有做錯什麼」，此均
    為上訴人所不爭執之事實。因此，本件兩造婚姻縱已無法維持，亦難謂被上訴人
    係婚姻破綻應負責之人。
四、從而，上訴人主張兩造婚姻有民法第一千零五十二條第二項之重大事由，難以維
    持婚姻，而訴請離婚，即非有據，不應准許。原審為上訴人敗訴之判決，核無違
    誤，應予維持。上訴意旨，仍執陳詞，指摘原判決不當，求予廢棄改判，為無理
    由，應予駁回其上訴。
五、本件事實已臻明確，兩造其餘攻擊防禦方法及證據經予審酌，核與判決結果不生
    影響，爰不再逐一論述，併此敘明。
據上論結，本件上訴為無理由，依民事訴訟法第四百四十九條第一項、第七十八條，
判決如主文。
中　　　華　　　民　　　國　　九十三　　年　　　六　　　月　　二十一　　日
                              民事第八庭
                                  審判長法  官　鄭　三　源
                                        法  官　周　美　月
                                        法  官　王　淇　梓
正本係照原本作成。
如不服本判決，應於收受送達後二十日內向本院提出上訴書狀，其未表明上訴理由者
，應於提出上訴後二十日內向本院補提理由書狀（均須按他造當事人之人數附繕本）
上訴時應提出委任律師或具有律師資格之人之委任狀；委任有律師資格者，另應附具
律師資格證書及釋明委任人與受任人有民事訴訟法第四百六十六條之一第一項但書或
第二項（詳附註）所定關係之釋明文書影本。
中　　　華　　　民　　　國　　九十三　　年　　　六　　　月　　二十四　　日
　　　　　　　　　　　　　　　　　　　　書記官　吳　碧　玲
附註：
民事訴訟法第四百六十六條之一（第一項、第二項）：
對於第二審判決上訴，上訴人應委任律師為訴訟代理人。但上訴人或其他法定代理人
具有律師資格者，不在此限。
上訴人之配偶、三親等內之血親、二親等內之姻親，或上訴人為法人、中央或地方機
關時，其所屬專任人員具有律師資格並經法院認為適當者，亦得為第三審訴訟代理人
。
